【裁判字號】    92,判,547
【裁判日期】    920515
【裁判案由】    新型專利異議
【裁判全文】
最  高  行  政  法  院  判  決                    九十二年度判字第五四七號
    上  訴  人  向銳企業有限公司
    代  表  人  乙○○
    訴訟代理人  龍雲翔律師
    被 上訴 人  甲○○
    被 上訴 人  經濟部智慧財產局
    代  表  人  蔡練生
右當事人間因新型專利異議事件，上訴人不服中華民國九十一年一月二十四日臺北高
等行政法院八十九年度訴字第二五三三號判決，提起上訴，本院判決如左：
    主  文
上訴駁回。
上訴審訴訟費用由上訴人負擔。
    理  由
本件上訴人主張：原判決要求被上訴人經濟部智慧財產局將系爭案針對電路板所須之
位移精度重新加以考慮，亦即認同系爭案之位移精度優於引證案，只是認為此一位移
精度並不應作為審查上應有之考量，惟依專利法第九十七條所謂新型，係對物品之形
狀、構造或裝置之創作或改良，而所謂改良之技術特徵能否取得新型專利，則以第九
十八條第二項規定「新型係運用申請前既有之技術或知識，而為熟習該項技術者所能
輕易完成且未能增進功效者。」再論及所謂功效之定義，廣義而言，則視此一技術特
徵是否對產業實施或物品本身更具便利性之考量，對照系爭案之技術領域，即是在於
能否提供操作者更為便利性、安全性，對網印機而言，則在於能否提供更精確之向量
位移精度，即便是引證案，其主要解決課題也在於提供一種可更為精確對位之雙向位
移檯，既然原審亦認為系爭案之位移精度優於引證案，且在操作上確實比引證案更為
便利，卻做出相反判決，實在令人不解。又原審認為系爭案可取得專利時點並非現在
，而是必須將網板等變數一併考量後，甚至要達到完全不須人工操作、完全自動化流
程時，方可取得專利；原判決完全存乎一己之見，完全不符合專利法審查應有要點，
更何況上訴人在補述理由書中明確指出系爭案確實符合新型專利對構造之改良要點，
亦完全符合所謂進步性之要求，被上訴人經濟部智慧財產局及原處分並無錯誤，原審
判決並未尊重專業判斷，概以一般觀念判斷，亦非應有之法理依據。原審判決未考慮
專利法則規定及審查實務上應盡注意事項，且舉例更不合適；所謂進步性判斷原則，
本來就應針對技術內容核心是否符合專利法第九十八條第二項規定，此項規定亦在被
上訴人經濟部智慧財產局公佈之專利審查基準第二─三─六頁「對申請專利新型之認
定，應依申請專利範圍之『請求項所載新型』之內容為之」，但原審判決卻完全未針
對此一技術核心部分考究系爭案是否具有進步性考量，反而要求一連串非相關系爭案
主要訴求技術，而是周邊無關本案之內容據以判決，若如此，那目前已核准之各項行
動電話、電磁爐、烤箱等會產生電磁波之專利是否都應依循此一判決全部取消，其因
在於前述各項產品所產生之電磁波均會對人體產生危害，在未能將電磁波完全隔離情
況下，是否均否准專利，故原審判決對於所謂下位概念之新型專利，根本不了解其定
義及依循審查原則，若此判決援引為判例，相信將對產業造成莫大衝擊，對專利法立
法保護用意更是一大敗壞，因為產業研發已非易事，若還要將各周邊設備全部考量，
更是不可為，何況，系爭案申請標的係為新型專利，若真能符合原審判決達到完全「
自動化」或「標準化」生產過程，並達成「節約生產成本」︵包括人力成本與資源成
本︶與「確保產品品質」之功能，以上各項課題均是發明之上位概念，也就是專利法
第十九條定義「利用自然法則之技術思想之高度創作」，原審判決將發明審查規定套
用於系爭案，不僅違法且完全不適格。另上訴人依專利法第一百三十一條第四項「司
法院與行政院協調指定侵害鑑定專業機構」之中國機械工程學會，對系爭案進行專利
分析報告，由此報告第二頁分析結論中，可明確得悉系爭案之申請專利範圍第一至三
項均具有進步性，對於原審判決所持爭點部分更是一一推翻，更由此份報告中突顯出
原審判決之嚴重疏失及錯誤判斷，且對法條解釋、法理認知有嚴重偏差，並對現有審
查基準之經驗法則嚴重打擊，難謂非屬違背法令。請求廢棄原判決等語。
被上訴人等於九十一年三月十二日收受上訴狀繕本後，迄未提出答辯狀。
原審斟酌全辯論意旨及調查證據結果，以：一、本案週邊技術背景之說明：按專利案
件，所涉及者為專業之技術，而技術事項復環環相扣，有時某些技術內容之正確理解
，非從其週邊技術領域探究，將無由達成，本案正是如此。系爭案乃是「網印機之印
刷臺位移裝置」，此項新型專利技術內容，其與週邊技術領域之關連性有必要先予理
解。依原審履勘及調查後所得之認知：系爭案所謂之「網印機之印刷臺位移裝置」乃
是整個網印機械中之一部分技術。而網印機則是用來印刷電路板，印刷方式如下：電
路板乃是由一片片的金屬板層層積壓在一起，形成一個表面有凹凸之金屬裸板，表面
必須再漆上以綠漆油墨，讓其不導電。但塗漆時，也不能將綠漆塗滿整個表面，特別
是金屬裸板中之凹位部分不能上漆，必須保持金屬裸面狀態，以便導電。有些部分又
須多印一些油墨，以確定其不導電性。基於上述特殊需求，網印機在上漆印刷時，其
所採用之方式則是先將金屬裸板置於面板上，面板上再放置一網版（以細線十字交錯
編製而成，如同家中之紗窗一般，但精度及密度均要比紗窗為高），而將綠漆油墨塗
在其上，隨後網版下放與置於面板上之金屬裸板趨近密接，而由刮施力於網版上，將
附著於網版上之油墨能因施力結果脫離網版向下連著於金屬裸板上。但因為其力道極
為薄弱，如果下方金屬裸板為凹下部位，則油墨雖然會向下沉，可是因為網版網孔表
面張力之故，仍然繼續附著於網版上，而不會接觸到金屬裸板。可是為求油墨確實附
著於金屬裸板上之平面或凸面上，刮刀必須來回各一次，此時對金屬裸板之凹下部位
而言，第一次刮刀刮過時，油墨仍然附著於網孔上，但當第二次刮刀再刮過來時，其
上之油墨即可能會因為第二次之施力而最終滴落在金屬裸板之凹下部位，這樣整個印
刷結果即算失敗，印刷之金屬裸板須加丟棄，不能作為電路板之成品。而本件系爭案
與引證案一（即「雙向移位網印檯」）所欲解決之技術課題，則均相同，都是如何避
免刮刀在網版上反覆施力時，將網版網孔上之油墨滴落在金屬裸板之凹下部位。其所
採取之方式則是使用位移之方式，在面板下方再設計一個「位移板」，讓刮刀刮過第
一次之後，整個面板進行位移，將網版下方所對應之金屬裸板位置改變，使網版上原
來留有油墨之網孔（留有油墨是因為其原來對著金屬裸板凹下部位，油墨未滴落）不
再對齊金屬裸板之凹下部位，而將不留油墨之網孔（不留油墨是因為其原來對著金屬
裸板之平面或凸起部位，油墨已滴落在金屬裸板上）對齊該凹下部位，則第二次刮刀
刮過時，凹下部位仍然不會有油墨滴下。但在解決技術課題所使用之手段上（即如何
達成位移之結果），系爭案與引證案一卻使用了不同的方法：引證案一是使用比較老
舊的「氣壓缸結構」，有關位移之橫向量與縱向量必須由使用者以手動方式調整橫向
微調鈕與縱向微調鈕上刻度，才能確定位移量。而且其縱橫位移量之最小值各為○．
○二公釐。而系爭案則是採取新式之「伺服馬達驅動滾珠導螺桿之傳動結構」，以數
位化之方式，可以由使用者在「銀幕」及「操控面板」前，直接按鍵輸入所欲位移之
縱橫向量，來確定位移量。而且其縱橫位移量之最小值各為○．○一公釐。二、被上
訴人甲○○主張系爭案相較引證案一，不具備進步性，其最主要之重點可以簡單說明
如下：系爭案與引證案一在欲解決之技術課題上是相同的，而且有關所採行之技術手
段構思（即「位移」概念）基本上也是相同的，二者唯一之不同點，僅在於「位移」
所採用之方式而已，但是上訴人系爭案所使用之位移方式，即「以伺服馬達驅動滾珠
導螺桿之傳動結構」本身即屬一習知技術，故上訴人之系爭案僅是把二個習知技術做
簡單合併而成，為熟習該項技術者所能輕易完成者，故不具有進步性。其次，系爭案
即使在位移操作上比被上訴人甲○○簡單，在位移向量精度上，也比被上訴人甲○○
為精準，但這樣的「操作便捷性」與「向量精準性」，在整個技術領域中並沒有任何
意義，因為：同一批電路板在印刷時，有位移量之調整值，仍是由使用網印機者，依
其個人經驗慢慢試印修正，等到修正到最佳情況後，才把位移量固定，開始大量印刷
，則在調整過程中，有無「數據化」對「使用便利性」而言，實在沒有太大之差異（
因為對一個操作網印機之工人而言，眼觀銀幕用手按操作面板上之數字鍵來輸入縱橫
位移量，與眼觀調整橫向微調鈕與縱向微調鈕上刻度來輸入縱橫位移量，實際上都是
憑經驗去反覆修正，並無那個方法比較便捷可言）。等到位移量調整完畢後，開始量
產時，二者都不須工人再去調整定位板之位移量，只須印完一片，再放一片對齊面板
上之定位銷即可，每一片在位移時，其位移量都已是固定的，二者並無任何的不同。
而被上訴人經濟部智慧財產局稱被上訴人甲○○引證案一在位移時無法「斜行」云云
，但「直行後再橫行」，或「橫行後再直行」，其結果就是「斜行」，此時應該問的
是被上訴人甲○○引證案一之「氣壓缸結構」與上訴人系爭案之「伺服馬達驅動滾珠
導螺桿之傳動結構」在位移之速度有無差異﹖但實際上二者並無差異，此時上訴人系
爭案也無節約時間之功效增進可言。至於「向量之精準性」部分，在電路板之印刷上
並無任何意義，因為網版本身之張力、延伸性以及刮刀撓性、印刷深度、印刷速度等
變數，即會造成拉網錯位變異到一至二公釐，而電路板之位移量需求最多也僅至○．
○五公釐而已，所以每次調整值根本不會細微到○．○一公釐，故系爭案有關「向量
精準」之程度，在電路板印刷技術領域中是無用的。三、原審法院則認為：有關系爭
案之「位移」方式（即「以伺服馬達驅動滾珠導螺桿之傳動結構」）是否為習知技術
，事實上，在本案中並不具有重要性，因為：依被上訴人經濟部智慧財產局頒定之「
專利審查基準」第二─二─一八頁所載，其判斷方式准許將二個先前技術之各片斷部
分相互組合。因此如果「Ａ＋Ｂ之構件結合為習知技術甲」，而「Ｃ＋Ｄ之構件結合
為習知技術乙」，且「甲、乙分屬不同技術領域」，若有人將習知技術甲之Ａ＋Ｂ構
件中之Ｂ予以置換，換為Ｄ，創造出一新技術內容丙，構件為Ａ＋Ｄ之結合。即使甲
、丙屬於同一技術領域，丙技術內容不僅在新穎性得以肯認，進步性之判斷上，亦不
會因為Ａ、Ｄ分屬既有技術，即被當然排除。因此丙技術內容一樣有可能取得專利權
。此外在新型專利之進步性判斷，依核准審定時專利法第九十八條第二項之規定內容
足知，在新型案件，要認定新型不具進步性，必須同時滿足三項構成要件要素，即「
運用申請前既有之技術或知識」，「熟習該項技術者所能輕易完成」，「未能增進功
效」。此時只要申請專利之新型能增進習知技術內容所沒有之功效，其進步性即得確
定。換言之，申請專利之新型，如果能產生某一新功效或具有增進新型之某種功效時
，即應認為「非屬熟習該項技術者所能輕易完成」。因此新創造之新型技術內容，即
使利用到習知技術之全部內容或其構作之一部，只要其有功效之增進，進步性即獲肯
認。因此系爭案構件中有關「以伺服馬達驅動滾珠導螺桿之傳動結構」是否為「習知
技術」，就判斷系爭案是否具有「進步性」之爭點而言，毫無意義。而兩造間有關被
上訴人甲○○可否在行政訴訟審理中提出新證據資料來證明「系爭案之位移技術為習
知技術」一節（就此被上訴人甲○○提出了一九九四年ＴＨＫ產品型錄品型錄、一九
九○年ＮＳＫ產品型錄等證據資料，並謂：「被告（即被上訴人經濟部智慧財產局）
身為專利審查主管單位，對所審查專利案件相關技術領域內之技術，應有相當程度的
瞭解始可為公平之審查，因此其提出之證據資料只能算是一種闡釋專業背景常識的補
強性證據而已，並無不能提出之理由」云云；被上訴人經濟部智慧財產局則主張以上
新提出之證據資料，依系爭案審定時專利法第一百零二條第二項之反對解釋，法院不
應再加斟酌，基於以上之理由，對本案之勝負判斷實不具有任何關鍵性之重要性，故
不加以考慮。但系爭案在「位移」方式上所採行、異於被上訴人甲○○引證案一之技
術內容，在該產業領域中是否真正具有功效上之增進，卻是最感疑惑之處。在這個爭
點上，原審經過實際履勘被上訴人甲○○引證案一與系爭案之成品外形與其運作過程
後，認為被上訴人甲○○之主張，在經驗法則上極具合理性，符合一般人常識性之認
知。在這裏原審特別指明：生產技術「數位化」之結果，如果不能因此而「自動化」
或「標準化」生產過程，達成「節約生產成本」（包括人力成本與資源成本）與「確
保產品品質」之功能，這樣的「數位化」是毫無意義的。主管機關在審查專利案件技
術內容之進步性時，不能僅著眼於「技術內容」之核心，也應觀察週邊技術領域之配
合條件，以判斷功效是否有實際之增進。但被上訴人經濟部智慧財產局在本案中，就
此一爭點，在判斷上卻有甚多盲點，其只注意到系爭案「可在兩定點間之任意位置停
駐」（即具有「斜行功能」）、「具有微調功能」，「以數控馬達之驅動方式位移」
，或許被上訴人甲○○引證案一要達成斜行之結果，必須「先直行再橫行（或先橫行
再直行）」，而其微調之精度不如系爭案；且其是以「氣壓傳動方式位移」。但是；
「系爭案會因斜行方式之不同而動作比較快嗎﹖」「動作比較快，是否會帶來生產速
度上之效能提昇﹖」「位移量數據化之結果能帶來整個生產流程之自動化嗎（或至少
其中一部分生產流程予以自動化）﹖」「電路板印刷之位移精密度要求到底有多高，
會高到○．○一公釐嗎﹖」凡此種種問題，被上訴人經濟部智慧財產局均未回應。四
、上訴人主張：「其可將各式各樣不同網版之張力、延伸性等可變因素先透過經驗之
累積予以數值化，再將此一數值輸入電子流程中來操控，使操作者能輕易操控，甚至
可以將多部網印機之位移控制以電纜傳輸到中控室，由中控室來統一控管，如此做更
可以節約人力，達成生產自動化之目的」云云。然查：本件系爭案之專利範圍只限於
網印機之位移板，將其位移方式予以數據化，但不及於「網版」部分，換言之，系爭
案並未將網版部分之變化數值與移動亦予數據化，並與位移板之數據化功能連結，其
還是要先以人之經驗去衡量判斷網版之相關可變數值，再將經驗數據化輸入微電腦中
，這樣的操作方式，與引證案一幾乎完全相同（引證案一之操作，一樣也可以用紙筆
寫下對每一種網版之經驗值，要求操作之工人按紙上記下之數值調整縱橫向之微調鈕
）。固然上訴人若能將網版本身之相關變數一併予以數據化，其當然因此會產生自動
化之功能，而上訴人亦主張其有因此而自動化之潛力，不過，目前專利法只打算授與
一個已有實際功效的新型享有獨占性之權利，而無意對一個將來具有發展潛力之技術
構思亦給予保護。因此如果上訴人能進一步改良系爭案，將其數位化之程度向整個生
產流程之上下游延伸，只要因此產生了自動化與精準化之結果，當然可以取得新的專
利權，但其時點不應該是現在。查專利法所稱之「進步性」是一種「程度上」之「進
步」，可是這種「程度上有意義之進步」，必須在所屬技術領域內，具有可實際感受
之經濟利益存在方可。而上訴人所言：「以中控室中控多臺網印機以節約人力」一節
，由於網版本身之張力、延伸力與各臺機器之刮刀撓性、印刷深度等等變數太多，所
以實際操作上還是須由使用者，按每一機器之機械特質，各自調整其位移量。因認被
上訴人經濟部智慧財產局以上訴人之系爭案具有進步性為由，而為異議不成立之審定
，自嫌速斷，一再訴願決定未予糾正，亦非妥適，被上訴人甲○○訴請撤銷自屬有據
，乃判決將之併予撤銷，至於被上訴人甲○○請求為異議成立之行政處分，查系爭案
在其所屬技術領域內，到底有無功效增進可言，被上訴人經濟部智慧財產局尚未針對
被上訴人甲○○之主張，為實質專業之判斷（例如電路板印刷所須之位移精度），全
案仍有進一步斟酌之空間，有重新加以考慮之必要，則被上訴人甲○○此部分請求尚
有未當，應予駁回，並依行政訴訟法第二百條第四款之規定，將全案發回被上訴人經
濟部智慧財產局重為決定。茲上訴論旨雖執前詞而指摘原判決不當。然查有關系爭案
之「位移」方式（即「以伺服馬達驅動滾珠導螺桿之傳動結構」）是否為習知技術，
事實上，在本案中並不具有重要性，因為：依被上訴人經濟部智慧財產局頒定之「專
利審查基準」第二─二─一八頁所載，其判斷方式准許將二個先前技術之各片斷部分
相互組合。因此如果「Ａ＋Ｂ之構件結合為習知技術甲」，而「Ｃ＋Ｄ之構件結合為
習知技術乙」，且「甲、乙分屬不同技術領域」，若有人將習知技術甲之Ａ＋Ｂ構件
中之Ｂ予以置換，換為Ｄ，創造出一新技術內容丙，構件為Ａ＋Ｄ之結合。即使甲、
丙屬於同一技術領域，丙技術內容不僅在新穎性得以肯認，進步性之判斷上，亦不會
因為Ａ、Ｄ分屬既有技術，即被當然排除。因此丙技術內容一樣有可能取得專利權。
此外在新型專利之進步性判斷，依核准審定時專利法第九十八條第二項之規定內容足
知，在新型案件，要認定新型不具進步性，必須同時滿足三項構成要件要素，即「運
用申請前既有之技術或知識」，「熟習該項技術者所能輕易完成」，「未能增進功效
」。此時只要申請專利之新型能增進習知技術內容所沒有之功效，其進步性即得確定
。換言之，申請專利之新型，如果能產生某一新功效或具有增進新型之某種功效時，
即應認為「非屬熟習該項技術者所能輕易完成」。因此新創造之新型技術內容，即使
利用到習知技術之全部內容或其構作之一部，只要其有功效之增進，進步性即獲肯認
。系爭案構件中有關「以伺服馬達驅動滾珠導螺桿之傳動結構」是否為習知技術，就
判斷系爭案是否具有進步性而言，尚無意義。又系爭案在「位移」方式上所採行，異
於被上訴人甲○○引證案一之技術內容，在該產業領域中是否真正具有功效上之增進
？在這個爭點上，原審經過實際履勘被上訴人甲○○引證案一與系爭案之成品外形與
其運作過程後，認為被上訴人甲○○之主張，在經驗法則上極具合理性，符合一般人
常識性之認知。原審並指明：生產技術「數位化」之結果，如果不能因此而「自動化
」或「標準化」生產過程，達成「節約生產成本」（包括人力成本與資源成本）與「
確保產品品質」之功能，這樣的「數位化」是毫無意義的。主管機關在審查專利案件
技術內容之進步性時，不能僅著眼於「技術內容」之核心，也應觀察週邊技術領域之
配合條件，以判斷功效是否有實際之增進。但被上訴人經濟部智慧財產局就此部分並
未予實質專業之判斷。次查系爭案之專利範圍只限於網印機之位移板，將其位移方式
予以數據化，但不及於「網版」部分，換言之，系爭案並未將網版部分之變化數值與
移動亦予數據化，並與位移板之數據化功能連結，其還是要先以人之經驗去衡量判斷
網版之相關可變數值，再將經驗數據化輸入微電腦中，這樣的操作方式，與引證案一
幾乎完全相同。固然上訴人若能將網版本身之相關變數一併予以數據化，其當然因此
會產生自動化之功能，而上訴人亦主張其有因此而自動化之潛力，不過，目前專利法
只授與一個已有實際功效的新型享有獨占性之權利，而無意對一個將來具有發展潛力
之技術構思亦給予保護。因此如果上訴人能進一步改良系爭案，將其數位化之程度向
整個生產流程之上下游延伸，只要因此產生了自動化與精準化之結果，當然可以取得
新的專利權，但其時點不應該是現在。查專利法所稱之「進步性」是一種「程度上」
之「進步」，可是這種「程度上有意義之進步」，必須在所屬技術領域內，具有可實
際感受之經濟利益存在方可。而上訴人所言：「以中控室中控多臺網印機以節約人力
」一節，由於網版本身之張力、延伸力與各臺機器之刮刀撓性、印刷深度等等變數太
多，所以實際操作上還是須由使用者，按每一機器之機械特質，各自調整其位移量。
綜上所述，原審認被上訴人經濟部智慧財產局以上訴人之系爭案具有進步性為由，而
為異議不成立之審定，尚嫌速斷，一再訴願決定未予糾正，亦非妥適，乃判決將之一
併撤銷，並命被上訴人經濟部智慧財產局重為決定。經核並無違誤。上訴人僅就原審
證據取捨及認定事實之職權行使，徒憑個人主觀法律上之見解，指摘原判決違背法令
，殊難憑取，其上訴非有理由，應予駁回。
據上論結，本件上訴為無理由，爰依行政訴訟法第二百五十五條第一項、第九十八條
第三項前段，判決如主文。
中    華    民    國    九十二      年      五        月      十五      日
                    最 高 行 政 法 院  第 五 庭
                                審 判 長 法  官      徐  樹  海
                                         法  官      廖  宏  明
                                         法  官      鄭  淑  貞
                                         法  官      林  家  惠
                                         法  官      林  茂  權
右  正  本  證  明  與  原  本  無  異
                                         法院書記官  陳  盛  信
中    華    民    國    九十二      年      五        月      十五      日


司法院資訊處製作；財團法人民間司法改革基金會備份。
